【裁判字號】    88,訴,1101
【裁判日期】    920618
【裁判案由】    拆屋還地等
【裁判全文】
臺灣士林地方法院民事判決  八十八年訴字第一一○一號
    原      告  己○○○
                戊○○○
    共      同
    訴訟代理人  吳麗雲律師
    複  代理人  李靜蕙律師
    被      告  丁○○○    住台北縣淡水鎮○○路一三０號
                乙○○      住.
                丙○○      住台北縣淡水鎮○○路一三０之一號
                甲○○      住.
    共      同
    訴訟代理人  張國雄律師
右當事人間拆屋還地等事件，本院判決如左：
    主      文
原告之訴及假執行之聲請均駁回。
訴訟費用由原告負擔。
    事      實
甲、原告方面：
一、聲明：
  一被告等應將坐落於台北縣淡水鎮○○段東興小段三七─二地號土地上如附圖（甲
    案）所示Ｂ、Ｄ、Ｅ部分之建物拆除，並返還土地予共有人全體。
  二被告等應給付原告等新臺幣（下同）參拾壹萬參仟捌佰參拾元整及自起訴狀繕本
    送達翌日起至清償日止按年息百分之五計算之利息，並自起訴狀繕本送達翌日起
    至拆屋還地日止，被告等應按月給付原告等參仟陸佰玖拾貳元。
  三被告丁○○○應將坐落於上開土地上建號一○七、一○八號，門牌：台北縣淡水
    鎮○○路一三○號、一三○之一號，一、二樓建物內供通行使用之樓梯及走廊，
    依附圖二台北縣政府建設局建造執照（六四）建字第二○二三號之建築平面圖所
    示予以回復原狀。
  四前三項請求，請准原告等供擔保宣告假執行。
二、陳述：
  一 關於拆屋還地部分：
  (一)坐落於台北縣淡水鎮○○段東興小段三七─二地號，面積一五三平方公尺之土地
    （下稱系爭土地），為原告己○○○（應有部分四分之一）、戊○○○（應有部
    分四分之一）、及被告丁○○○（應有部分四分之一）、丙○○（應有部分八分
    之一）、甲○○（應有部分八分之一）所分別共有，有土地登記謄本一份（見原
    證一）可稽，而系爭土地上前後棟建有二棟建物，前棟係四層樓建物：一樓（建
    號：一○七、門牌：淡水鎮○○路一三○號）為被告丁○○○所有，二樓（建號
    ：一○八、門牌：淡水鎮○○路一三○之一號）為被告丙○○、甲○○共有，應
    有部分各二分之一，三樓（建號：一○九、門牌：淡水鎮○○路一三○之二號）
    為原告己○○○所有，四樓（建號：一一○、門牌：淡水鎮○○路一三○之三號
    ）為原告戊○○○所有；後棟係二層樓建物：一、二樓（建號：二四、門牌：淡
    水鎮○○路一三○號）為被告丁○○○（應有部分二分之一）、丙○○（應有部
    分四分之一）、甲○○（應有部分四分之一）所共有，亦有建物登記謄本五份可
    稽。
  (二)詎被告丁○○○、乙○○（丁○○○之夫）、丙○○（丁○○○之女）、甲○○
    （丙○○之配偶）等人，竟於民國七十一年間擅自占用系爭共有土地前後棟建物
    間之防火巷空地及後棟後面之法定空地，即台北縣淡水地政事務所九十年十月十
    七日所繪製之如附圖甲案土地複丈成果圖所示之Ｂ、Ｄ、Ｅ部分，面積共五一平
    方公尺，搭蓋二層及三層之違章建築物使用，有相片及鈞院八十九年五月十二日
    之勘驗筆錄「（一）前後棟中間防火巷中間空地一樓被告作為廚房使用，並有螺
    旋狀鐵架樓梯架在上‧‧‧（二）後棟建物法定空地有二間房間、廁所一間、雨
    棚，二樓防火巷法定空地部分，被告占用作為客廳使用。（三）後棟法定空地三
    層樓建物‧‧‧」可稽。
  (三)按「所有人對於無權占有或侵奪其所有物者，得請求返還之。對於妨害其所有權
    者，得請求除去之。」民法第七百六十七條定有明文。又未經共有人協議分管之
    共有物，共有人對共有物之特定部分占用收益，須徵得他共有人全體之同意，如
    未經他共有人同意，而就共有物之全部或一部任意占用收益，他共有人得本於所
    有權請求除去其妨害或請求向全體共有人返還占用部分，故本件被告等就系爭共
    有土地之特定部分（防火巷及法定空地），未經原告等同意，任意占用搭蓋違建
    ，已侵害原告等之共有權，原告等自得依民法第七百六十七條物上請求權之規定
    ，請求被告等拆除系爭土地上之違章建築物，並將占用土地返還予共有人全體。
  (四)被告等雖不否認占有之事實，然辯稱系爭土地上之違章建築物非伊所蓋，全係由
    周萬生所搭蓋，及系爭土地有分管協議，伊等非無權占有云云，惟就上開被告抗
    辯之事實，依舉證責任之分配原則，應由被告等負舉證之責。被告雖提出證人周
    春榮、林春長及被證三之合約書作為證據，然均不足採。
  (五)查被告提出之被證三、七十年五月十日合約書，綜觀其內容係案外人周春榮、周
    常春與被告乙○○鬮分坐落淡水鎮○○路一三○、一三○─一、一三○─二號四
    層樓房之一、二、三層建物及約定房屋上之系爭土地各得持分四分之一之分產合
    約書，該合約書既已明文約定立約人就系爭土地各持分四分之一，且並未約定何
    特定部分之土地由何人占有使用，該合約書顯非土地分管契約，本件並無適用司
    法院大法官會議釋字第三四九號解釋之餘地，至為明確。
  (六)次查，被告等提出之證人林春長係受僱被告乙○○搭蓋系爭違章建築物（八十八
    年間後棟建號二四號建物之瓦片屋頂改為鐵皮屋頂亦為林春長所施作），證人周
    春榮為被告乙○○之兄，該二名證人之證詞顯有偏頗之虞，已不足採，且證人林
    春長、周春榮之證詞互不一致，且前後矛盾，顯不實在，原告已於九十一年六月
    二十四日所提之爭點整理狀中敘明甚詳。又按證人林春長證稱：「打掉豬舍」、
    證人周春榮證稱：「也有加蓋雞舍」，顯不一致，被告為自圓其說，竟於爭點整
    理狀內辯稱：「林春長所證之豬舍在後棟一樓之後方，周春榮所稱雞舍係在後棟
    第二層之後方，各有所指，並無不符」，更是欲蓋彌彰之詞，按如後棟後方周萬
    生原蓋有一樓豬舍、二樓雞舍屬實，何以證人林春長、周春榮說詞不一，且一人
    漏雞舍，一人漏豬舍，況如是豬舍、雞舍豈有可能與人住之後棟建號二四號房屋
    緊密相接、相通之理，且依現況，後棟建號二四號建物後方為三層樓高，由被告
    等居住使用之鋼筋混凝土違章建築物，由此更足證證人林春長、周春榮之證詞均
    不實在。
  (七)按解釋契約固須探求當事人立約時之真意，不能拘泥於契約之文字，但契約文字
    業已表示當事人真意，無須別事探求者，不得反捨契約文字而更為曲解，最高法
    院十七年上字第一一一八號著有判例。本件由被告所提之合約書第二條、第三條
    記載「次房坤朝分得地面層（第一層）前、後落全部」、「第三房常春分得第二
    層前、後落全部」，由「前、後落」之文義，即可知係指前後二棟不同之建物，
    方須有前、後落之分，且如照被告所辯立約當時，前、後落二層已相通，則由外
    觀來看應為整層完整之建物，合約上更不應有前、後落之分。且原告一再強調被
    證三之合約書，並無隻字片語提到前、後棟建物間之防火巷蓋有二層違章建築物
    ，後棟建物後方之法定空地蓋有雞舍或豬舍，且亦無該防火巷及法定空地歸屬一
    樓的人使用之明文約定，不容周春榮以不實之證詞任意曲解。更有甚者，該合約
    書第四條係約定：「將來如改建，各房仍應依前項分配，長房春榮應得第三層，
    次房坤朝應得第一層，第三房常春應得第二層」，第十條係約定：「將來如改建
    後落房屋，仍應依前項分配戊○○○分得第四層」，白紙黑字一清二楚，約定的
    是改建後房屋之分配，毫無「在改建前由各分得人繼續按原狀使用系爭土地」之
    意涵，被告卻於訊問證人周春榮時，以不當誘導方式問：「合約書第四條、第十
    條是否表示：在前、後落建物拆除改建以前，仍由立約人照原樓層使用基地之狀
    態繼續使用土地之意思？」（見被告八十九年二月十九日聲請訊問證人要旨狀第
    三條），證人周春榮附合答稱：「合約書第四、十條係約定改建前由分得房屋的
    人繼續使用」（見鈞院八十九年二月二十四日言詞辯論筆錄），被告與證人周春
    榮顯有事先串證之嫌，且證人周春榮之證詞完全扭曲契約之原意，益證證人周春
    榮之證詞不足採信。
  (八)系爭土地上之前棟四層合法建物係於六十五年二月二十六日建築完成，六十六年
    六月四日辦理建物所有權第一次登記，有建物登記謄本可稽，且依據鈞院向台北
    縣政府調閱之六四建字第二○二三號建造執照及六五使字第四二一號使用執照卷
    宗內所附之完工相片，由該相片可看出前棟合法建物後方為防火巷空地並無被告
    所指之緊相連接及連通之二層違章建物，可證被告所辯「故前落及後落建物，除
    已依法保存登記（即建物所有權第一次登記，下同）部分外之所謂違章建物（均
    與保存登記部分緊相連接及連通，成為一體），亦全係故周萬生建造，只因限於
    法令規定，故未全部辦妥建物之保存登記而已」等語，顯非事實。
  (九)被告辯稱系爭土地上之違章建築物均係周萬生於六十六年間所蓋，然被告無法舉
    證以實其說，尚不足採。證人周春榮雖亦證稱係周萬生蓋的，然並未說明係周萬
    生於何年所蓋，且其證詞不實，亦無足採。按周萬生於六十六年八月十八日出賣
    並移轉登記系爭土地應有部分四分之一予原告戊○○○，即令周萬生係於六十六
    年一月一日至八月十七日就系爭土地有全部所有權期間搭蓋違章建築物使用，嗣
    於七十年五月十日分一樓給被告乙○○、二樓給周常春、三樓給周春榮，並有如
    被告所辯稱之協議分管約定，然分別共有之土地，經協議分管之後，各共有人就
    其分管部分，固得依約定之方法為使用收益，然在共有土地分割前，且未徵得全
    體共有人之同意，而其將分管部分出賣他人並移轉其占有時，即不能仍謂該共有
    人係依約定之方法為使用收益。而本件二樓房地七十年五月十四日原分配予周常
    春，七十年八月二十七日登記周常春之子周志弘名下，七十五年一月二十日周志
    弘出賣並移轉登記予被告甲○○、李春仁（土地應有部分各八分之一、房屋應有
    部分各二分之一），李春仁再於七十六年二月十六日出賣並移轉登記予被告丙○
    ○，並移轉占有，然上開買賣行為並未徵得全體共有人之同意，原共有人顯未依
    約定之方法為使用收益，參照前開最高法院判決，原告自得依民法第七百六十七
    條及第八百二十一條規定為共有人全體之利益請求回復原狀。
  (十)又系爭土地上之違章建築物如係周萬生於六十六年八月十八日以後所蓋，然當時
    原告戊○○○已為系爭土地之共有人，原告戊○○○與周萬生並無土地分管契約
    ，被告空言主張當時已有土地分管使用契約存在，毫不足採，周萬生當時已為無
    權占有。而七十年五月十日之周春榮、乙○○、周常春之合約書，亦非土地分管
    契約，即令係土地分管契約，原告戊○○○非契約當事人（該合約書係乙○○於
    簽約後數天才加第十條，要求原告簽名蓋章），亦不受拘束，已詳如前述，故嗣
    後被告等受讓系爭土地上之違章建築物，仍屬無權占有，原告自得依民法第七百
    六十七條規定請求被告等拆屋還地。
  (十一)原告己○○○結婚後於五十四年即遷出淡水，己○○○之子楊純誠（四十六年生
    ）、楊純忠（四十七年生）亦僅在年幼時住過淡水，在周萬生生前雖有往來，然
    原告己○○○並不知有七十年五月十日之合約書存在，而證人周春榮亦僅證稱己
    ○○○家人有住過後落房屋，然並未證明原告己○○○知悉上開七十年五月十日
    之合約書，故被告空言主張原告己○○○知悉或可得知上開合約書存在，顯不足
    採。況上開合約書並非分管契約，已如前述，被告以此抗辯非無權占有，顯無理
    由。
  (十二)被告辯稱系爭土地上之違章建築物，係在六十六年間周萬生擁有全部土地所有權
    時所蓋，屬自地自建，自始即無無權占有他人土地可言，然未能舉證以實其說，
    毫不足採，已如前述。且被告所提之合約書，契約當事人僅為被告乙○○、周春
    榮與周常春等三人，由該合約書開宗明義指出「同立合約書人春榮、坤朝、常春
    兄弟三人」及末尾「右係各自喜悅甘願確無反異恐口無憑特立合約書乙式『三份
    』各執乙份存照」可證，周萬生並非該契約之當事人，該合約書內亦未記載系爭
    土地上前後棟建物間之防火巷蓋有二層違章建築物，後棟建物後方之法定空地蓋
    有雞舍或豬舍，及周萬生負有將上開違章建築物使被告等繼續使用至改建之義務
    ，原告又何來繼承周萬生之義務之可言？被告以此抗辯非無權占有，亦無理由。
  (十三)本件系爭土地上之違章建築物均係乙○○（當時被告乙○○一家人住二樓，見被
    證三合約書第六條：第二層由次房居住）於七十一年間周萬生死亡後僱請林春長
    所蓋，當時原告戊○○○雖表反對，然被告置之不理，而原告己○○○係於七十
    四年間始購買系爭三樓房地，無從反對，惟原告二人曾於八十三年聲請淡水鎮公
    所調解亦無效果，被告辯稱原告等歷經多年均無異詞，並非事實，且無論系爭土
    地上之違章建築係由何人所蓋，惟違章建築之讓與，雖因不能為移轉登記而不能
    為不動產所有權之讓與，但受讓人與讓與人間如無相反之約定，應認為讓與人已
    將違章建築之事實上處分權讓與受讓人，是被告等占用系爭土地上之違章建築物
    ，不論為何人所蓋，被告等仍應負拆屋還地之責。故本件系爭共有土地，原、被
    告間並無協議分管之契約，而被告等就系爭共有土地之特定部分（防火巷及法定
    空地），未經原告等同意，任意占用搭蓋違建，已侵害原告等之共有權，屬無權
    占有，原告等自得依民法第七百六十七條物上請求權之規定，請求被告等拆除系
    爭土地上之違章建築物，並將占用土地返還予共有人全體。
  (十四)又被告主張附圖乙案之土地複丈成果圖，無非僅以淡水地政事務所六十六年六月
    二十三日之建築改良物分割勘測結果為準，惟該勘測結果之二四號建物之位置圖
    連淡水地政事務所都不能認定為正確，且顯與事實不符，自不足採。另鈞院九十
    年九月二十四日之勘驗筆錄，已明載「被告訴代主張後棟登記合法範圍（即建號
    二四號建物）從後棟客廳牆壁往後起算，原告訴代主張後棟登記合法範圍是從二
    樓屋頂舊有屋簷痕跡起算」，即兩造對後棟二四號建物位置有爭執，至為明確，
    且建號二四號建物之正確坐落位置，應如甲案之土地複丈成果圖如示，原告已舉
    諸多證據證明，被告亦心知肚明，卻故意以不符事實、明顯錯誤之舊建物勘測成
    果圖抗辯，企圖將錯就錯，顯為不該，合併陳明。
  二關於不當得利部分：
  (一)按無法律上之原因而受利益，致他人受損害者，應返還其利益。雖有法律上之原
    因而其後已不存在者，亦同，民法第一百七十九條定有明文。共有人如逾越其應
    有部分之範圍使用收益時，即係超越其權利範圍而為使用收益，其所受超過利益
    ，為不當得利；又依不當得利之法則請求返還不當得利，以無法律上之原因而受
    利益，致他人受有損害為其要件，故其得請求返還之範圍應以對方所受之利益為
    度，非以請求人所受損害若干為準，無權占有他人土地，可能獲得相當於租金之
    利益，為社會通常之觀念，是無權占有他人土地所得之利益，相當於法定最高限
    額租金之數額。故本件被告等無權占用系爭共有土地，搭蓋違章建築物使用收益
    ，原告等自得本於民法第一百七十九條不當得利之法律關係，請求被告等返還其
    利益。
  (二)土地法第九十七條第一項規定城市地方房屋之租金，以不超過土地及其建築物申
    報總價額年息百分之十為限，土地法第一百零五條定有明文。又按土地所有權人
    未於公告期間申報地價或申報地價未滿公告地價百分之八十者，以公告地價百分
    之八十為其申報地價，平均地權條例第十六條亦著有規定。查系爭土地被告等無
    權占用之位置及面積，依台北縣淡水地政事務所九十年十月十七日所繪製之甲案
    土地複丈成果圖所示，Ｂ、Ｄ、Ｅ部分分別為○、○○○六公頃、○、○○二六
    公頃、○、○○一九公頃，合計為○、○○五一公頃，即五一平方公尺。又原告
    等於八十三年未申報地價，八十六年申報地價為每平方公尺二五、二一七元（見
    原證一），八十三年、八十六年之公告地價分別為每平方公尺三○、七六七元、
    三一、五三一元，故以八十三年較低之公告地價每平方公尺三○、七六七元之百
    分之八十，即每平方公尺二四、六一四元計算申報地價，參以系爭土地坐落於淡
    水鎮最繁榮之中正路，交通便利等，且被告占用部分搭蓋二層及三層之違章建築
    物，獲利甚高，原告等主張以被告等無權占有系爭土地相當申報地價年息百分之
    十計算之不當得利金額，應屬合理，謹計算如下：「每㎡24614元x51㎡x10%÷2
    （被告等無權占有原告二人應有部分共為二分之一）=  62766元（被告等一年不
    當得利金額）62766元x 5年=313830元（起訴前五年之不當得利金額）每㎡17373
    元x 51㎡x  10%÷2÷12月=3692元（自起訴狀繕本送達翌日起至拆屋還地日止，
    被告等按月給付原告之不當得利金額，以八十九年之公告地價每平方公尺21716
    元之百分之八十，即每㎡17373元計算）」
  (三)又不當得利所得請求返還之範圍，「應以對方所受之利益為度，非以請求人所受
    損害若干為準」，無權占有他人之土地，可能獲得相當於租金之利益，為社會通
    常之觀念，是所謂相當於租金之利益，並非以出租為前提，故被告抗辯系爭土地
    上之違章建築物對外無通路，不能出租獲利，顯無理由，且原告請求返還之範圍
    ，係以被告所受之利益為準，非以原告所受之損害若干為準，被告抗辯原告應舉
    證損害若干，亦無理由。
  三關於前棟建號一○七、一○八號一、二樓建物內之樓梯、走廊回復原狀部分：
  (一)系爭土地前棟建號一○七、一○八號一、二樓建物內供公共通行使用之樓梯，依
    台北縣政府建設局（六四）建字第二○二三號建造執照之建築平面圖規定原設置
    於進門屋內，詎被告丁○○○為圖擴大一、二樓之室內使用面積，竟違法擅將原
    一、二樓之樓梯拆除，改建於屋側，成為無走廊直上之樓梯，陡峭難行，被告並
    於防火巷內搭蓋螺旋式之違建鐵梯，方便自家人出入，日前又因淡水鎮○○○○
    道路，第一、二、三階樓梯，全遭切斷，原告等更因此無法上三、四樓。查系爭
    一、二樓樓梯及走廊雖未登記為公共設施，然為區分所有人之共同使用部分，原
    告等有使用之必要，即原告等有使用通行權，應無疑義，而被告丁○○○違反建
    築法規擅將原有樓梯拆除，致原告等無法使用，侵害原告等之使用權，被告等自
    應依民法第一百八十四條規定負侵權行為之損害賠償責任，並應依民法第二百十
    三條之規定，將系爭一、二樓樓梯、走廊回復原狀。又系爭樓梯、走廊雖登記為
    被告丁○○○、丙○○、甲○○所私有，然係供公共通行之用，被告丁○○○擅
    將原有樓梯拆除，致妨害公共通行，其行使權利顯已違反公共利益，屬權利之濫
    用（民法第一百四十八條第一項），不應受法律之保護，基於維護公共利益，被
    告丁○○○亦應負回復原狀之責。
  (二)被告辯稱原告就被告等占用系爭共有土地之特定部分搭蓋違章建築物使用收益及
    拆移樓梯歷經多年均無異詞，亦與事實不符。按被告搭蓋之違建堵住防火巷及後
    面通道，有公共危險之虞，且被告改建之樓梯係占用道路（淡水鎮○○路）及騎
    樓，隨時會被台北縣政府拆除（現占用道路部分已被台北縣政府拆除），故原告
    多年來一再表示反對，要求被告拆除違建及將樓梯依台北縣政府建設局核准之建
    築平面圖回復原狀，惟被告均置之不理，原告無奈，故曾於八十三年一月四日聲
    請淡水鎮公所調解，仍無效果，以上事實，有原告之聲請調解書及台北縣淡水鎮
    公所調解委員會之調解不成立證明書為憑。
  (三)被告自知理虧，於八十八年十二月九日所提之答辯狀內表示修整該樓梯之坡度，
    以利上下使用通行云云。惟被告縱令修整樓梯之坡度，仍屬違建，且仍占用騎樓
    供行人通行部分，隨時亦有可能遭台北縣政府拆除，被告如此違法並損害原告權
    益之行為，叫原告如何答應？被告如真有誠意解決樓梯問題，只要依法回復原狀
    即可，並無困難，被告謂原告強人所難，實有顛倒是非之嫌。
  (四)被告九十一年七月九日之爭點整理狀雖提出拆移前棟建物一、二樓樓梯侵害原告
    等之使用通行權部分之時效抗辯，認原告應於七十三年（知悉拆移樓梯後之二年
    間）或至遲八十一年（拆移樓梯後十年間）以前請求回復原狀云云。惟查被告丙
    ○○曾於八十八年六月三日以原告戊○○○、己○○○為對造人，以「改建樓梯
    糾紛」為由向台北縣淡水鎮調解委員會聲請調解，調解內容則為「因中正路道路
    拓寬，以致聲請人、對造人原有樓梯無法使用，須重新修建，兩造因修建發生糾
    紛，申請調解」。另被告於八十八年十二月九日所提之答辯狀及嗣後所提之訴狀
    中，亦一再表示「至於八十八年間因淡水鎮○○○○道路，將第一、二、三階樓
    梯切斷致有礙使用一節，被告等早在拓寬道路施工以前，即預先雇請林春長前來
    設計及估價，擬修整該樓梯之坡度，以利上下使用」。故由被告上開「因中正路
    道路拓寬，以致聲請人、對造人原有樓梯無法使用，須重新修建」及「至於八十
    八年間因淡水鎮○○○○道路，將第一、二、三階樓梯切斷致有礙使用」等表示
    ，應屬民法第一百二十九條第一項第二款之「承認」（見原證二十六：參照施啟
    揚著民法總則第三五六、三五七頁），即被告承認拆移前棟建物一、二樓樓梯已
    侵害原告等之使用通行權，並同意修建樓梯，惟只是兩造對修建樓梯之位置意見
    不同而已。又按「民法第一百二十九條第一項第二款所謂之承認，為認識他方請
    求權存在之觀念表示，僅因債務人一方之行為而成立，此與民法第一百四十四條
    第二項後段所謂之承認，須以契約為之者，性質迴不相同。又債務人於時效完成
    後仍為承認行為，自屬拋棄時效利益之默示意思表示，且時效完成之利益一經拋
    棄，即恢復時效完成前狀態，債務人顯不得再以時效業經完成拒絕給付」，故本
    件被告既明知原告等依民法第一百八十四條及第二百十三條請求回復前棟建物一
    、二樓樓梯之原狀之損害賠償請求權已罹於時效，而仍同意修建樓梯，以利原告
    等使用通行，為默示之承認行為，參照前開判例，自屬拋棄時效利益之默示意思
    表示，且時效完成之利益一經被告等拋棄，即恢復時效完成前狀態，被告等不得
    再以時效完成提出抗辯拒絕給付，故原告等仍得依民法第一百八十四條及第二百
    十三條之規定，請求被告丁○○○將系爭一、二樓樓梯回復原狀。
  (五)又被告辯稱改變室內樓梯是否違反建築法令乃被告與行政機關之公法上權義關係
    ，原告尚無從執為私法上實體請求之依據云云亦無理由。按被告改變室內樓梯之
    違建，如遭行政機關拆除後，原告即無樓梯可上三、四樓，已侵害原告之使用通
    行權，原告自可依私法請求回復原狀。
三、證據：提出台北縣淡水地政事務所八十八年七月八日地籍圖騰本、台北縣政府建
    設局建築執照副本通知書含（六四）建字第二○二三號之建築平面圖、土地暨建
    築物登記簿謄本、照片、公告地價表、調解不成立證明書、一樓平面圖、台北縣
    政府八十九年九月二十六日函（均影本）為證；並聲請履勘現場。
乙、被告方面：
一、聲明：
  一原告之訴及其假執行之聲請均駁回。
  二如受不利之判決，請准以華南商業銀行一年期可轉讓定期存單預供擔保免為假執
    行。
二、陳述：
  一拆屋返還土地部分：原告所謂系爭土地上違章建築物之位置與面積，被告否認此
    部分建物係無權占有，且也非被告所搭建（被告只作內部整修及部分屋頂翻修）
    ；又後棟建號二四號合法建物之位置與面積，應以如附表淡水地政事務所九十年
    十月十七日之乙案複丈圖之Ｃ為正確；而該乙案複丈圖之Ｄ部分，並應參照同所
    八十九年八月二十四日函送之八十九年八月十八日複丈成果圖Ｃ部分之位置與面
    積，修正該部分「建物」本身所占用之面積。其理由與證據如左：
  (一)查系爭土地上「前落」（即前棟）及「後落」（即後棟）之全部建物均係故周萬
    生所建，「前落」第二層與「後落」第二層均有相通；緊接「後落」之雞舍，亦
    為周萬生所搭蓋，業經周春榮證述屬實，並有執行內部整修工作之林春長之證言
    足稽。故「前落」及「後落」建物，除已依法保存登記（即建物第一次所有權登
    記）部分外之所謂違章建築，均與保存登記部分緊相連接及連通，成為一體，亦
    全係故周萬生所建造，只因限於法令規定，故未全部辦妥建物之保存登記而已。
    此點，單就淡水地政事務所依原告於九十一年七月十八日勘驗時就「後落」建物
    已保存登記範圍所指位置，從屋簷線測繪所得面積為０‧００四０公頃（即該所
    九十一年九月十三日之「丙案」複丈成果圖Ｄ部分），而依建物登記簿所載之面
    積則僅為一、二層各三三‧三三平方公尺之情形觀之，即足顯示申辦該建物保存
    登記當時，確只就「後落」建物中之一部分（一、二層各三三‧三三平方公尺）
    申請地政機關辦理之事實，合先敘明。
  (二)次查建物之保存登記，依法係由地政機關按其制作、核定之勘測結果圖而為登記
    。本件「前落」，係依淡水地政事務所六十五年十二月十三日核定之勘測結果圖
    ，於六十六年六月四日辦理登記；「後落」有保存登記部分者為二層之建物（即
    建號二四，舊建號五五一─一），每層三三．三三平方公尺，係依同所六十六年
    六月二十三日核定之勘測結果圖，於六十六年九月二十二日辦理登記，此有各該
    勘測結果圖及各該建物登記謄本足稽。雖該二勘測結果圖所示之「建物位置圖」
    ，原有部分重疊，但該所業於八十九年十一月二十日勘測後，將前棟（建號一０
    七至一一０）之原勘測結果圖之「建物位置圖」前移更正在案（見該所八十九年
    十一月三十日函及所附會勘記錄與更正後之「建物位置圖」）。是該二勘測結果
    圖已不再重疊，而顯示前、後二棟建物之位置相距甚近。此與目前現場前、後棟
    建物相距六平方公尺之情形相符（即附圖複丈成果圖甲案之Ｂ或乙案之Ｂ、Ｅ部
    分）。因而，被告主張附圖乙案複丈成果圖所示Ｃ部分，即為後棟建物中已合法
    登記之二四建號建物，自屬有據。反之，若以甲案複丈圖標示Ｃ部分為後棟建物
    已合法登記部分（甲案係原告初所主張者），則在該圖之前棟（Ａ）與後棟（Ｃ
    ）之間，即尚存有０．００二五公頃相當大之距離，此與地政機關於登記當時原
    核定之前、後棟勘測結果圖及訂正後之前棟勘測結果圖顯示前後棟間距甚近之情
    形，顯有重大之差異，更與現場係僅隔一走道０．０００六公頃之事實相左，顯
    不能以甲案複丈圖標示Ｃ之位置為準，甚明。
  (三)原告主張以甲案複丈成果圖標示Ｃ部分為後棟中經合法登記之建物，所持理由，
    均不能成立。原告所稱：依鈞院向台北縣政府工務局調閱前棟合法建物之六四建
    字二０二三號建造執照全卷資料，其中「周萬生新建店舖住宅工程設計圖」所繪
    平面圖、配置圖，另參以該建照卷內所附完工照片，顯示前棟合法建物後方有走
    道及數公尺寬之防火巷及空地云云。惟查該「前棟」建物之完工照片所顯示者，
    僅為其正面及建物背面四、三層與從背面二樓往天空拍攝（非從地面或所謂防火
    巷、空地上往天空拍攝，故背面部分僅看到三個屋簷，而非四個屋簷）之情形，
    已非「前棟」建物自地面以上一、二、三、四層之背面全貌，而無從證實原告之
    主張；且該等照片係前棟建物於六十五年竣工當時所拍攝，而淡水地政事務所就
    「後棟」建物實地勘測制圖標示其建物位置與面積，則係六十六年六月九日收件
    ，同月二十三日核定，距「前棟」建物竣工日期已達數月之久，顯難以「前棟」
    竣工時之照片，資以否定其後數月方由地政機關實地勘測「後棟」建物所制勘測
    圖標示之（後棟）建物位置圖之正確性。況查前棟、後棟中經保存登記部分之建
    物，均係依前述勘測結果圖而為登記，並非以「前棟」建物建照卷內之設計圖說
    、照片等為依據，又如前述，是原告欲僅執「前棟」建物（不包含後棟部分）之
    六四年建照案卷資料，即否定淡水地政事務所就「後棟」部分於六十六年六月二
    十三日核定之淡複字第九八０號勘測結果圖所示之「建物位置圖」之正確性，更
    不足取。
  (四)「後棟」建物經保存登記為建號二四部分，固載其主要建材或主體構造為「磚造
    」或「加強磚造」，但其由原「土角造」改為磚造或加強磚造之登記日期為五十
    三年六月十六日，而周萬生係七十一年九月二十九日（農曆）死亡，且訂立合約
    書分產事在七十年五月十日，與登記日期相距已十七、八年之久，則縱令該建物
    在歷經十七、八年後，嗣所呈現之主要建材或構造，與原登記者或有部分不符，
    但該建物原經地政機關於六十六年六月勘測用以保存登記之建物位置，並不致因
    而有所變動。是原告徒空言主張建材不符，並欲執以否定六十六年六月後棟勘測
    結果圖所示之建物位置，自亦不足取。
  (五)原告所提原證十六之相片，究何時在何處所拍，尚不明瞭，已難遽認真正；且原
    告九十一年七月十八日勘驗時所指後棟建物屋簷線之範圍，即係其所謂「後棟」
    建物蓋有屋脊之範圍（即丙案之Ｄ），而此部分經淡水地政事務所複丈結果占地
    面積為四０平方公尺，仍大於「後棟」建物經保存登記部分之占地面積（一、二
    層各三三‧三三平方公尺），亦即「後棟」建物實僅就其中一部分申辦保存登記
    而已，業如前述。足證「後棟」建物之屋頂係採何種建築工法，均與申辦保存登
    記部分之面積與位置，並不當然相關。易言之，「後棟」建物經保存登記部分之
    面積與位置，仍應以地政機關實地勘測，於六十六年六月二十三日核定之勘測結
    果圖所載面積及所繪之後棟建物位置為準。從而，自不能徒以原證十六照片顯示
    之屋脊建築工法，即否定該勘測結果圖所示「建物位置圖」之正確性，明甚。
  (六)甲、乙案複丈成果圖所示Ｃ部分面積０．００三四公頃，係分別依兩造各自指界
    之處測足０．００三四公頃之面積而來，故甲、乙兩案之Ｃ部分面積當然均為０
    ．００三四公頃。自不能倒果為因，徒以該０．００三四公頃面積與後棟建物登
    記簿所載一、二層面積各為三三．三三平方公尺符合，即認後棟﹁建物之位置﹂
    ，應以其中甲案之複丈成果圖所示Ｃ之位置為準，情亦甚明。原告嗣於九十一年
    七月十八日所指後棟「建物」有合法登記之範圍（屋簷到屋簷之面積，即丙案之
    Ｄ），經淡水地政事務所複丈結果占地為０‧００四０公頃（即四０平方公尺）
    ，與保存登記係一、二層各三三‧三三平方公尺迥異，業如前述；且其位置核與
    後棟「建物」於六十六年勘測結果圖標示之「建物位置圖」亦有不同，應仍不足
    否定六十六年勘測結果圖之正確性。
  (七)從而，本件後棟經保存登記部分之建物位置，自仍應以淡水地政事務所六十六年
    六月二十三日核定之勘測成果圖之「建物位置圖」為準。亦即，應以附表乙案複
    丈成果圖之Ｃ為正確。惟查該乙案複丈圖內標示Ｄ部分面積０．００四五公頃，
    實際上並非全部均蓋滿建物，仍有部分空地僅其上搭有遮陽板而已，此請比對卷
    附之淡水地政事務所八十九年八月二十四日函送複丈成果圖之Ｂ、Ｃ部分位置形
    狀與附圖乙案複丈圖標示Ｄ部分之位置形狀，參互觀之，極為明瞭；且兩造對於
    該八十九之複丈成果圖標示Ｃ部分之坐落位置，又於九十年九月二十四日勘驗時
    明白表示不爭執，經記錄在案。故乙案複丈成果圖之Ｄ部分，並非全屬「建物」
    占用之面積，仍應參照前開八十九複丈成果圖之Ｃ部分位置減計「建物」占用之
    面積，始屬正確。
  二原告所謂違章建築物究為何人所搭蓋部分：
  (一)原告在起訴狀第二頁末行起係提出原證三之照片主張：「被告等於七十幾年間擅
    自占用系爭共有土地前後棟建物間之防火巷及後棟後面之法定空地‧‧搭蓋違章
    建築物使用﹂。惟該四張照片並不能具體顯示照片中之違建係被告等於七十幾年
    間所搭蓋之事實，亦未能顯示有所謂防火巷及法定空地之存在；且被告等若真於
    七十幾年間擅自占用系爭共有土地搭蓋違建之事，原告等何以未於七十幾年間即
    出面阻止或表示異議？是原告之前開主張，實不足採。
  (二)系爭土地原屬周萬生所有，該土地上先後建築完成之後棟二層連同附屬建物及前
    棟之四層房屋，亦為其所起造所有者。而其中經保存登記部分者為「後棟」之建
    號二四，以及「前棟」之建號一０七至一一０。此有淡水地政事務所於六十五年
    、六十六年間制作之建物勘測結果圖五份均載明起造人為周萬生，以及上開地號
    及建號之舊土地登記簿謄本與舊建物登記簿謄本足按。後棟（建號二四）建竣及
    登記在先，前棟四層（建號一０七至一一０）建竣及登記在後，故綜合前、後棟
    而言，僅地面層及第二層部分各有「前、後落」之事實。至於第三層及第四層則
    只有前棟而已，故均無「前、後落」之稱謂；但第三層與第四層所配屬之基地應
    有部分，則仍係各為四分之一（按地面層及第二層均有前、後落建物，其各層之
    總面積均大於第三、四層建物之面積，但其配屬之基地應有部分，仍各為四分之
    一）。凡此，亦有土地及建物登記簿謄本可稽。
  (三)周萬生於建竣前述「後棟」（含所謂違建部分）、「前棟」建物後，約於六十六
    年間，當時系爭土地與地上前、後棟建物均周萬生一人所有，有土地及建物謄本
    為憑，除自己保留使用地面層之前、後落建物與基地外，並將第二層之前、後落
    分由次子即被告乙○○使用；前棟第三層分由三子即訴外人周常春使用；前棟第
    四層分由原告周美枝使用，且此種使用狀態截至七十年五月十日簽訂合約書當時
    依然如此。
  (四)系爭土地在六十六年八月十七日以前全部均屬周萬生所有，至六十六年八月十八
    日才移轉登記其中四分之一應有部分予戊○○○。後棟係三十八年十二月六日保
    存登記為周萬生所有，嗣於五十三年六月十六日增建登記，六十六年九月二十二
    日改建號及分割登記，但仍為周萬生所有。而前棟之四層全部係於六十六年六月
    四日均保存登記為周萬生所有，嗣於六十七年二月二七日將第四層移轉登記予原
    告戊○○○。故在六十六年間系爭土地及地上後棟、前棟建物均仍屬周萬生自地
    自建全部所有。
  (五)依原告承認真正之七十年五月十日合約書所載，可知截至當時使用前述建物之狀
    況係：周萬生使用地面層（含前、後落），被告乙○○使用第二層（含前、後落
    ），訴外人周常春使用第三層（位在前棟，無後落）。至於原告戊○○○乃周萬
    生之七女，當時仍係使用第四層（無後落）。顯見上述七十年五月之使用狀態，
    乃周萬生於自地自建後棟及前棟建物後之六十六年左右，即將其分交乙○○、周
    常春、周美枝使用（地面層前後落仍自用），而延續其使用狀態至七十年五月當
    時，情至明灼。
  (六)在前述使用狀態下，周萬生嗣於六十六年八月十八日先將系爭土地應有部分四分
    之一移轉登記予戊○○○，繼於六十七年二月二七日再將前棟第四層移轉登記予
    原告戊○○○。申言之，系爭土地係至六十六年八月十八日，方由周萬生全部所
    有變成其與原告戊○○○共有，且戊○○○之土地共有權雖達四分之一，但僅擁
    有地上前棟第四層之建物而已，其餘之地面層前、後落與第二層前、後落，以及
    前棟第二、三層建物所有權，均仍為周萬生所有，且其使用狀態仍如前所陳情形
    。亦即周萬生與原告戊○○○成為土地共有人後，仍係同意按：前、後棟建物坐
    落使用系爭基地之情形。地面層前、後落由周萬生使用，第二層前、後落由被告
    乙○○使用，前棟第三層由訴外人周常春使用，原告戊○○○僅使用前棟第四層
    之情形，繼續使用系爭基地及地上建物。迨至七十年五月十日，周萬生就其所有
    之系爭基地四分之三及地上地面層前、後落與第二層前、後落及前棟第三層建物
    ，與被告乙○○、訴外人周春榮、周常春簽訂合約書，載明：長房周春榮分得（
    前棟）第三層及現款二五萬元與系爭基地持分四分之一；被告乙○○分得地面層
    前、後落全部及系爭基地持分四分之一，但應支付二百四十萬元予雙親收取應用
    ；三房周常春分得第二層前、後落全部與系爭基地持分四分之一。將來如有改建
    ，亦應依前開分配方式，長房應得第三層，次房應得第一層（地面層）、三房應
    得第二層。又其使用情形應暫維持現狀，至改建或雙親百歲壽考後，地面層前、
    後落由被告乙○○收回；第二層前後落歸還三房周常春；第三層歸還長房周春榮
    收回。此有合約書第一至六條可稽。次查該合約書增訂之第十條明載：「將來如
    改建後落房屋，仍應依前項分配戊○○○分得第四層」，並由原告戊○○○在合
    約書上簽認，則該原告顯亦為合約書當事人之一，至少亦已認同該合約書之內容
    （包含所載使用狀況及何時應點交各分得人等情形）無疑。
  (七)嗣周萬生於七十一年九月二九日（農曆）去世，而被告乙○○、訴外人周常春、
    周春榮依合約書所載，除於七十年八月二七日辦妥各該房、地所有權移轉登記（
    其中，被告乙○○部分，指定其妻丁○○○名義為權利人；周常春部分，指定其
    子周志弘為權利人）外，亦各自將應分得之標的物，照原使用狀態及範圍點交予
    各分得人（按：其中之第二層前、後落部分，嗣雖於七十五及七十六年移轉登記
    予被告周春雄、丙○○；第三層部分亦於七十三年間移轉登記予原告己○○○，
    但其使用範圍仍延續以前之狀態）。凡此，亦有各該土地、建物登記簿謄本以及
    合約書第一至六條可查。系爭土地上後棟（含所謂違建部分）及前棟之建物，原
    均係周萬生自地自建之事實，除有舊土地、建物登記簿謄本、被證一之勘測結果
    圖及被證三之合約書可證外，並經周春榮到庭證述：被證三之合約書在七十年五
    月間簽訂沒錯（筆錄載為「在七十五年間沒錯」，應請補正），有「前落」、「
    後落」，也有加蓋雞舍；前落第二層與後落第二層是相通的，都是父親（周萬生
    ）所蓋；分管後（按指依合約書點交接管後），前、後落（筆錄漏「後」字）均
    未擴建等情甚詳，且有七十一年間承包地面層、第二層建物修繕工程之林春長所
    證：當時只改做前棟一、二樓之樓梯。一樓的老闆「被告乙○○」叫我打掉豬舍
    ，二樓的老闆「周常春」叫我修後棟屋頂及二樓地板，有改窗戶及廁所等，不可
    能改建工程可擴大基地‧‧改修時未有擴大使用之基地等語，堪資佐證。
  (八)周春榮所稱：周萬生加蓋之雞舍，係位在第二層後落，亦即在原告所指後棟後面
    法定空地之違建，建至三樓部分，如附圖甲、乙案複丈成果圖之Ｄ部分；周春榮
    所證：前落第二層與後落第二層是相通的乙節，核與附圖乙案複丈成果圖所示在
    Ａ與Ｃ之間有Ｅ部分相銜接之情形相符。原告所稱後棟建物占用防火巷之二層違
    建部分，即附圖甲案複丈成果圖之Ｅ部分，微論被告已主張此部分應在後棟保存
    登記範圍之內，即在乙案複丈成果圖Ｃ之範圍內，且如前述第二層前、後落在周
    萬生時代即已相通，即以Ｅ連通Ａ與Ｃ，則此部分無論是否為蓋在防火巷（被告
    不承認有所謂「防火巷」）上之違建，但其為周萬生自地自建當時所營造者，已
    甚明確。此不但有周春榮之證詞可考，且此部分二層建物，其二樓部分之頂板即
    係前棟第三層後方之地板平台（即後棟二樓頂板與前棟第三層後方「走廊」緊相
    連接而成為該第三層後方之地板平台），此有原告提出照片可稽（經影印加註如
    被證四），且為八十九年五月十二日勘驗時所見之事實。如此之「違章建築」（
    被告否認為違建）而竟可完成，亦實足反證此乃在系爭基地及地上前、後棟建物
    均屬周萬生所有時所搭蓋者無疑。蓋前棟第四層在六十七年二月二十七日已移轉
    登記為原告戊○○○所有（基地持分四分之一於六十六年八月十八日移轉登記）
    ；而前棟第三層係周萬生於六十六年六月四日保存登記，七十年八月二十七日移
    轉登記予長房周春榮，七十一年點交接管（原由周常春使用），至七十三年四月
    二五日移轉登記予原告己○○○。凡此均有土地、建物謄本可稽。是則，如在原
    告戊○○○、己○○○等嗣於六十七年或七十三年間取得基地共有權及前棟第四
    層、第三層建物所有權之後，方欲築造如前述之「違章建築」，必遭原告二人之
    反對，豈能順利完成如此狀態之「違建」？足見周春榮所證：前、後落均周萬生
    所蓋，第二層之前、後落有相連通云云，確係實情。綜上所陳，原告所稱系爭土
    地「防火巷」及法定空地上之「違章建築」，原即為周萬生在擁有房、地全部所
    有權期間所築造；且在七十一年依合約書點交接管後，分得人亦只為前棟第一、
    二層樓梯改建及進行房屋內部之改修與部分屋頂之翻修，自難因此率認前開違章
    建築即係被告於「七十幾年間」所築造。原告就林春長、周春榮證詞斷章取義，
    吹毛求疵而指為證言不實，殊不足取。
  (九)林春長所證之豬舍在後棟一樓之後方，周春榮所稱雞舍係在後棟第二層之後方，
    兩人之說詞各有所指，並無不符。且該二人所述者乃七十年以前及七十一年間之
    情形，並非「違章建築」之內部使用現況（因雞舍內部已搬空，豬舍已拆除），
    原告以其內部之使用現況，作為否定證言之依據，亦不可取。林春長所稱：「不
    可能改建工程可擴大基地，因房屋緊密結合」，乃指系爭基地兩房緊鄰他人建物
    ，故不可能擴大基地而言，並未言及系爭基地已無空地存在，且其證言與勘驗所
    見「四周蓋滿建物」、「兩旁均蓋滿他人建物「等情亦屬相符。而被告既承認在
    前、後棟一樓之間有走廊存在（即甲、乙案複丈圖所稱之Ｂ部分走道），另有雨
    棚二處之下方亦為「空地」。乃原告竟稱：被告曾辯謂系爭土地在父親生前已全
    部蓋滿建物云云，並指周春榮所證「空地是一樓住的人使用」與其所稱「前、後
    落均相通」、「分管後，前落一、二層未擴建」等語互相矛盾等情，均無足採。
  (十)原告所主張之「違章建築」，並非即當然為無權占有系爭基地之建築，詳如後述
    。此與被告有無受讓「違章建築」之處分權，得否拆除乙事，並無關連。原告將
    其混為一談，而認有最高法院六十七年二月二十一日民事庭會議決議之適用，亦
    非的論。
  三被證三之合約書，足以證明就系爭土地之使用有分管契約之存在。
  (一)如前所述，系爭土地之後棟（含所謂違建部分）、前棟建物，均係周萬生自地自
    建，至六十六年八月十七日以前該房、地全部所有權仍屬周萬生一人。且當時係
    自己留用地面層前、後落，將第二層前、後落分配被告乙○○使用，前棟第三層
    分配周常春使用，前棟第四層分配周美枝使用。迨至六十六年八月十八日周萬生
    先將系爭基地應有部分四分之一移轉登記予原告戊○○○，再於六十七年二月二
    七日將前棟第四層房屋移轉登記予該原告，但前、後棟建物使用土地之範圍與狀
    態，仍維持原狀。亦即原告戊○○○就系爭土地雖有四分之一共有權，但其就該
    基地前、後棟建物中，僅有前棟建物第四層之所有權，該層面積遠不及前、後棟
    建物總面積之四分之一，因此原告透過前棟第四層所使用之土地面積自亦遠遠不
    及基地之四分之一。而周萬生當時就土地雖僅應有部分四分之三，但其就地上前
    、後棟所有建物之面積則遠超過建物總面積四分之三以上，且後棟建物因全部仍
    屬周萬生所有，故後棟建物所使用之基地（含若干空地），更為周萬生一人所有
    之建物所使用（其建物具體分用之情形如前述），再加上前棟第四層只由前棟之
    室內樓梯出入，故前、後棟間之走廊及後棟之些許空地（架設雨棚部分）亦由使
    用地面層之周萬生使用，因而其使用基地之面積亦遠超過基地之四分之三。是在
    周萬生與原告戊○○○成為系爭土地共有人以後，其間，就系爭土地之使用，顯
    有仍以上述使用狀態為內容之分管使用契約存在，情至明顯。周萬生嗣於七十年
    五月十日就其所有系爭土地應有部分四分之三及地上地面層前、後落，第二層前
    、後落與前棟第二、三層建物，與被告乙○○、訴外人周春榮、周常春簽訂合約
    書，約定分產及點交接管之相關事項，並未逾越其與原告戊○○○間前開分管使
    用系爭土地之內容，該原告仍應續受分管使用契約之拘束，只是周萬生部分嗣應
    由受讓人即被告乙○○等繼受其地位而已。惟因合約書第四條原僅載明「如改建
    各房（長、次、三房）仍應依前項分配長房春榮應得第三層、次房坤朝應得第一
    層、第三房常春應得第二層」，故又增訂第十條：「將來如改建後落房屋仍應依
    前項分配戊○○○分得第四層」，而由原告戊○○○在合約書上簽名。是原告戊
    ○○○顯亦為該合約書當事人之一，至少，該原告亦已認同該合約書所載之內容
    （包含使用狀況及何時應點交各分得人接管等情形），而再次確認其與周萬生就
    系爭土地分管使用之約定。
  (二)合約書第四條、第十條固無直接規定「在改建前由各分得人繼續按原狀使用系爭
    土地」之明文。但由合約書第四條、第十條與第一至六條綜合觀察，仍能解讀當
    事人實有上開意涵存在。周春榮所證：「合約書第四條、第十條係約定改建前由
    分得房屋的人繼續使用」云云，自係實情。原告徒以合約書第四條、第十條無如
    上之直接明文，即否定周春榮之證言，實無可取。
  (三)原告己○○○係七十三年向周春榮買受前棟第三層及系爭基地應有部分四分之一
    ，於同年四月二十五日辦妥房地移轉登記，固非前開合約書之當事人，但其為周
    萬生之六女，早年即曾居住於後棟房屋內，其子楊純誠、楊純忠二人亦然。在周
    萬生生前並常有來往。此為原告所不爭之事實，且有周春榮所證：己○○○她們
    家人都有住過「後落」房屋云云可稽。是其對於系爭土地上前、後棟建物均係周
    萬生自地自建所有，其分配使用之狀況如何；伊所買之前棟第三層建物面積遠不
    及前、後棟建物總面積四分之一，且其透過該層建物所使用之基地面積亦遠不及
    基地之四分之一；該第三層後方之地板平台即為後棟第二層前方之頂板（原告指
    為違章建築）以及其餘基地已為後棟建物所使用，所剩若干空地（上有雨棚」亦
    均由地面層之人使用等情，亦即對於前述分管使用之情形，均屬可得而知。參以
    原告己○○○自七十三年買得前棟第三層及基地應有部分四分之一後，歷經多年
    從無異詞之情形觀之，益證其並非不知情之善意第三人，參照大法官會議釋字第
    三四九號解釋及四十八年台上字第一０六五號判例意旨，原告己○○○仍應受前
    述分管使用契約之拘束，而不得主張被告等為無權占有。
  (四)原告所引有關共有人將分管部分出賣他人之最高法院五十八年度台上字第二二四
    二號判決，既非判例，且與四十八年台上字第一０六五號判例之意旨不合，顯不
    能援用於本案，併此敘明。
  (五)退步言之，本件依民法一一四八條之規定，原告應繼承周萬生對於被告所負之義
    務，故亦不得主張被告等應拆屋交地。系爭土地上後棟（含所謂違章建築）及前
    棟建物，均係周萬生自地自建後分配使用，自始即無「無權占有」他人土地可言
    。其於七十年五月十日訂立合約書所載：如何分產及點交分得人接管使用；改建
    後如何分配；分得地面層前、後落之被告乙○○應給付周萬生二百四十萬元等情
    ，業經周春榮就此證述：「空地是一樓住的人使用，所以用地大才補貼二百多萬
    元，這是父母親使用」、「在改建前由分得人繼續使用」，顯見被告等據此使用
    系爭地上地面層前、後落與第二層前、後落建物（含所謂違章建築）及其坐落之
    基地與無建物部分之些微空地（上有雨棚部分），均係周萬生所同意及轉讓使用
    ，則周萬生自負有應使被告等得繼續使用至改建之義務。原告均為周萬生之繼承
    人，前項周萬生應負之義務自在其繼承之範圍。原告既因此仍負使被告等在建物
    改建前，得繼續如前使用建物及其坐落之基地與部分空地之義務，顯不容其再以
    無權占有為由，請求被告等拆屋交地（被告丙○○、周春雄得代位行使前手周常
    春之抗辯權）。
  四關於不當得利部分：被告並非無權占有，縱退萬步言之，原告請求相當於租金之
    不當得利，亦非有據。
  (一)依民法第一七九條明定：「無法律上之原因而受利益，『致他人受損害』者，應
    返還其利益」，可見僅利得人受有利益者，尚有不足，必須因此致他人受有損害
    者，方可構成不當得利之返還。依鈞院八十九年五月十二日勘驗筆錄記載，在原
    告所稱「防火巷」（被告否認）與後棟「法定空地」之兩側均蓋滿他人房屋，對
    外亦無通路，對內亦僅居住後棟者可以出入，以致根本無從將其出租收益；而原
    告分住前棟三、四樓，僅由前棟之樓梯出入，亦無從自己使用「防火巷」及「法
    定空地」而獲利。故原告就該二部分土地自無受有相當於租金之損害或不能自己
    使用收益之損害可言。其既不能證明有何損害，則無論被告有無受益，顯均不能
    構成不當得利之返還。
  (二)再退步言之，原告請求之計算標準亦屬過高。原告所指被告無權占有之土地均未
    面臨中正路，而在後落部分，且其兩側蓋滿他人建物，對外並無通路，與原告所
    稱該地為淡水鎮最繁榮之處，交通便利云云，實名不副實。
  (三)系爭基地上架設雨棚部分，其下為走道及些微空地。而雨棚本為居住地面層者遮
    蔽風雨、烈日之用，對於居住第三、四層之原告並無妨礙，參照民法第七百七十
    三條後段（對所有權行使無礙之干涉不得排除），原告就此部分應不得主張排除
    ，從而，此部分亦不能列入不當得利之計算範圍。
  (四)次按基地租金以不超過土地申報總價年息百分之十為限，土地法第一０五條、第
    九十七條第一項規定甚明。可見年息百分之十乃最高之限制，茲原告請求按最高
    之年息百分之十計算不當得利金，顯屬過高。
  五關於前棟建物一、二樓樓梯回復原狀部分：
  (一)經查系爭前棟建物一、二樓原有之室內樓梯，係於前述分產實際點交二樓予分得
    人周常春、被告乙○○遷回一樓以及周春榮遷入三樓以後，因各房已各自分產獨
    立，為免二、三、四樓住戶使用一、二樓室內樓梯上下，必先出入一、二樓室內
    之煩，始經周常春倡議於七十一年間將一、二樓間之樓梯拆移外側，俾利二、三
    、四樓住戶隨時、自由使用樓梯出入。當時各樓所有權人均予認同或無異議，此
    有承包拆移樓梯工程之林春長證述：七十一年施工中無人阻擋，當時三樓（周春
    榮）無人住，四樓（原告戊○○○）有人住云云，以及周春榮證稱：拆移樓梯到
    室外，弟弟（周常春）有打電話告知，伊未住該處無意見云云（八十九年二月二
    十四日筆錄）可稽。且二、三、四樓住戶，原告己○○○於七十三日四月二十五
    日受讓三樓所有權，並已如此出入使用該移設之樓梯十多年之久，計至原告所謂
    八十三年聲請調解之時，亦有十二年之久，豈能臨訟始任指被告等擅自拆移樓梯
    侵害其使用樓梯通行權。被告丙○○、甲○○受讓系爭建物之前，即已如此使用
    樓梯，則該二被告與此部分更屬無涉。又拆移一、二樓樓梯是否侵害原告等之使
    用通行權部分，經查前棟一、二樓室內樓梯均登記為一、二樓房屋所有權人（丁
    ○○○、丙○○、周春雄）私有，有建物登記謄本可稽。原告遽認其為共同使用
    部分，實非可取。至原告所提原證十三是否真正，姑不置論，且此亦為有無違反
    建築法之公法上權義關係，原告尚無從逕援為私法上請求回復原狀之依據。何況
    原告係依民法第一八四條請求按同法第二一三條回復原狀，則按諸同法第一百九
    十七條第一項，原告亦應於七十三年（知悉拆移樓梯後之二年間）或至遲八十一
    年（拆移樓梯後之十年間）以前請求回復原狀始可。茲已逾期方訴求回復原狀，
    顯已罹於時效而不應准許。
  (二)至於八十八年間因淡水鎮○○○○道路，將第一、二、三階樓梯切斷致有礙使用
    乙節，被告等早在拓寬道路施工以前，即預先雇請林春長前來設計及估價，擬修
    整該樓梯之坡度，以利上下使用。但為原告所拒絕，此有林春長之證言可考。茲
    原告不思以損害被告權益最小之方法配合修改樓梯工程，堅欲以通過被告丁○○
    ○、丙○○、周春雄所有之前棟一、二樓室內再上、下樓梯之方式為之，誠屬強
    人所難，而令人無可奈何之至！此外，原告提出被告丙○○一人之八十八年六月
    三日聲請調解書及引用被告等於本訴之書狀中有關擬整修樓梯坡度以利上下使用
    之記載，主張被告有在消滅時效完成後承認之情事，應認已拋棄時效利益云云，
    亦屬誤解而不足採。蓋所謂「承認」，乃認識他方請求權存在之觀念表示，有五
    十年台上字第二八六八號判例可稽。原告於本件所主張者，係請求被告等應將「
    前棟」建物一、二樓室內之樓梯回復原狀（見訴之聲明三）。惟被告係始終否認
    其有此種請求權存在，並以時效抗辯為備位之答辯，業如前述。而丙○○之聲請
    調解修建樓梯與被告所辯曾擬雇工整修樓梯之坡度等情，均係由於中正路道路拓
    寬而使樓梯（室外）之第一、二、三階被切斷有礙使用所致。且擬修建者亦僅就
    早已挪移室外之一、二樓樓梯，予以修改坡度以利樓梯上、下之使用而已，並非
    欲將其仍回復為原一、二樓室內之樓梯使用，情已甚明。否則，原告豈有不同意
    成立調解或由被告雇工施作之理？具證丙○○之調解聲請及被告等之前開答辯，
    顯均無「認識原告仍有請求將系爭一、二樓之室外樓梯回復至室內樓梯原狀之請
    求權存在」之情事，從而，自難遽指被告已因「承認」而拋棄時效之利益，情亦
    甚明。
三、證據：提出勘測結果圖、戶籍謄本、合約書、照片、八十九年七月十七日土地複
    丈成果圖、建號建物登記謄本（均影本）為證；並聲請訊問證人林春長、周春榮
    。
丙、本院依職權向台北縣政府函調六十四年建字第二○二三號建築執照、使用執照等
    資料，並前往現場勘驗。
    理      由
甲：程序方面：
    按「訴狀送達後，原告不得將原訴變更或追加他訴，但有下列情形之一者，不在
    此限：一、被告同意者。」，民事訴訟法第二百五十五條第一項第一款定有明文
    。本件原告起訴（關於拆除樓梯之回復原狀部分）原請求被告等應將坐落於上開
    土地上建號一○七、一○八號，門牌：台北縣淡水鎮○○路一三○號、一三○之
    一號，一、二樓建物內供通行使用之樓梯及走廊，依台北縣政府建設局建造執照
    （六四）建字第二○二三號之建築平面圖所示予以回復原狀。嗣於九十二年三月
    二十五日當庭表示撤回對於被告乙○○、丙○○、甲○○回復原狀之請求，而僅
    請求被告丁○○○為前開之回復原狀，該變更已為被告當庭同意，則揆諸前開法
    條規定，原告此部份之變更，自應予准許。
乙、實體方面：
一、本件原告起訴主張：(一)系爭土地為原告與被告共有，而系爭土地上前棟一樓為被
    告丁○○○所有，二樓為被告丙○○、甲○○共有（應有部分各二分之一），三
    樓為原告己○○○所有，四樓為原告戊○○○所有；後棟一、二樓為被告丁○○
    ○、丙○○、甲○○共有。詎被告丁○○○、乙○○（丁○○○之夫）、丙○○
    （丁○○○之女）、甲○○（丙○○之配偶）等人，竟於七十一年間擅自占用系
    爭共有土地前後棟建物間之防火巷空地及後棟後面之法定空地，即如附圖甲案土
    地複丈成果圖所示之Ｂ、Ｄ、Ｅ部分，面積共五一平方公尺，搭蓋二層及三層之
    違章建築物使用，已侵害原告之共有權，原告自得依民法第七百六十七條物上請
    求權之規定，請求被告等拆除系爭土地上之違章建築物，並將占用土地返還予共
    有人全體。至於被告雖提出證人周春榮、林春長之證詞為證，但周春榮為被告乙
    ○○之兄，林春長曾受僱被告乙○○搭蓋系爭違章建築物，證詞顯有偏頗之虞，
    且不一致；又被告提出之合約書，依其記載並非土地分管契約性質，且原告戊○
    ○○亦非契約當事人，而原告己○○○於結婚後於五十四年即遷出淡水，己○○
    ○之子楊純誠、楊純忠亦僅在年幼時住過淡水，在周萬生生前雖有往來，然原告
    己○○○並不知有七十年五月十日之合約書存在，因此，被告所舉之證人證詞，
    辯稱合約書是分管契約以及前開無權占有之違章建築係周萬生所建等語，均不足
    採信。(二)被告既無權占用系爭共有土地，搭蓋違章建築物使用收益，原告自得本
    於民法第一百七十九條不當得利之法律關係，請求被告等返還起訴前五年以公告
    地價之八成計算之相當於租金之不當得利，以及自起訴狀繕本送達翌日起至拆屋
    還地日止之不當得利。(三)系爭土地前棟一、二樓建物內供公共通行使用之樓梯，
    依台北縣政府建設局（六四）建字第二○二三號建造執照之建築平面圖規定原設
    置於進門屋內，詎被告丁○○○為圖擴大一、二樓之室內使用面積，竟違法擅將
    原一、二樓之樓梯拆除，改建於屋側，成為無走廊直上之樓梯，陡峭難行，被告
    等並於防火巷內搭蓋螺旋式之違建鐵梯，方便自家人出入，日前又因淡水鎮○○
    ○○道路，第一、二、三階樓梯，全遭切斷，原告更因此無法上三、四樓。雖系
    爭樓梯、走廊登記為被告丁○○○、丙○○、甲○○所私有，原告有使用之必要
    ，即原告有使用通行權，應無疑義，而被告丁○○○違反建築法規擅將原有樓梯
    拆除，致原告等無法使用，侵害原告等之使用權及通行權，其行使權利顯已違反
    公共利益，屬權利之濫用，被告丁○○○自應依民法第一百八十四條規定負侵權
    行為之損害賠償責任，並應依民法第二百十三條之規定，將系爭一、二樓之室內
    樓梯、走廊回復原狀。又因被告有表示「因中正路道路拓寬，以致聲請人、對造
    人原有樓梯無法使用，須重新修建」及「至於八十八年間因淡水鎮○○○○道路
    ，將第一、二、三階樓梯切斷致有礙使用」等情，應屬民法第一百二十九條第一
    項第二款之「承認」，為默示之承認行為，自屬拋棄時效利益之默示意思表示，
    且時效完成之利益一經被告等拋棄，即恢復時效完成前狀態，被告等不得再以時
    效完成提出抗辯拒絕給付，故原告等仍得依民法第一百八十四條及第二百十三條
    之規定，請求被告丁○○○將系爭一、二樓樓梯回復原狀。
二、被告則略以：(一)被告否認有原告主張之無權占有及搭建之事實，因為系爭土地上
    全部建物均係周萬生所建，有證人周春榮及林春長之證言可證。至於原告提出之
    四張照片，並不能證明照片中之違建係被告等於七十幾年間所搭蓋之事實，亦未
    能顯示有所謂防火巷及法定空地之存在；周萬生於建竣前述「後棟」（含所謂違
    建部分）、「前棟」建物後，約於六十六年間，當時系爭土地與地上前、後棟建
    物均周萬生一人所有，有土地及建物謄本為憑，除自己保留使用地面層之前、後
    落建物與基地外，並將第二層之前、後落分由次子即被告乙○○使用；前棟第三
    層分由三子即訴外人周常春使用；前棟第四層分由原告周美枝使用，且此種使用
    狀態，截至七十年五月十日簽訂合約書當時依然如此。周萬生係六十六年八月十
    八日才移轉登記其中四分之一應有部分予戊○○○。嗣於六十七年二月二十七日
    將第四層移轉登記予原告戊○○○。依原告所不否認之合約書所載，可知截至當
    時使用前述建物之狀況為：周萬生使用地面層（含前、後落），被告乙○○使用
    第二層（含前、後落），訴外人周常春使用第三層（位在前棟，無後落）。至於
    原告戊○○○乃周萬生之七女，當時仍係使用第四層（無後落）。顯見上述七十
    年五月前之使用狀態，乃周萬生於自地自建後棟及前棟建物後之六十六年左右，
    即將其分交乙○○、周常春、周美枝使用（地面層前、後落仍自用），而延續其
    使用狀態至七十年五月當時。亦即周萬生與原告戊○○○成為土地共有人後，仍
    係同意如此。迨至七十年五月十日，周萬生就其所有之系爭土地四分之三及地上
    地面層前、後落與第二層前、後落及前棟第三層建物，與被告乙○○、訴外人周
    春榮、周常春簽訂合約書，載明：長房周春榮分得（前棟）第三層及現款二五萬
    元與系爭土地持分四分之一；被告乙○○分得地面層前、後落全部及系爭土地持
    分四分之一，但應支付二百四十萬元予雙親收取應用；三房周常春分得第二層前
    、後落全部與系爭土地持分四分之一。將來如有改建，亦應依前開分配方式，長
    房應得第三層，次房應得第一層（地面層）、三房應得第二層。又其使用情形應
    暫維持現狀，至改建或雙親百歲壽考後，地面層前、後落由被告乙○○收回；第
    二層前後落歸還三房周常春；第三層歸還長房周春榮收回。此有合約書第一至六
    條可稽。又該合約書增訂之第十條明載：「將來如改建後落房屋，仍應依前項分
    配戊○○○分得第四層」，並由原告戊○○○在合約書上簽認，則該原告顯亦為
    合約書當事人之一，至少亦已認同該合約書之內容（包含所載使用狀況及何時應
    點交各分得人等情形）無疑。周萬生於七十一年九月二十九日（農曆）去世，被
    告乙○○、訴外人周常春、周春榮依合約書所載，除於七十年八月二十七日辦妥
    各該房、地所有權移轉登記（其中，被告乙○○部分，指定其妻丁○○○名義為
    權利人；周常春部分，指定其子周志弘為權利人）外，亦各自將應分得之標的物
    ，照原使用狀態及範圍點交予各分得人（按其中之第二層前、後落部分，嗣雖於
    七十五及七十六年移轉登記予被告周春雄、丙○○；第三層部分亦於七十三年間
    移轉登記予原告己○○○，但其使用範圍仍延續以前之狀態）。如認被告有原告
    主張之搭建之事實，則在原告戊○○○、己○○○等嗣於六十七年或七十三年間
    取得基地共有權及前棟第四層、第三層建物所有權之後，方欲築造如前述之「違
    章建築」，必遭原告二人之反對，豈能順利完成如此狀態之「違建」？足見周春
    榮所證：前、後落均周萬生所蓋，第二層之前、後落有相連通以及林春長所稱：
    「不可能改建工程可擴大基地，因房屋緊密結合」云云，確係實情。又縱認有違
    章建築之情形，亦不推定是無權占有。原告戊○○○於成為系爭土地共有人既已
    同意系爭土地之使用，已如前述，則顯有上述使用狀態為內容之分管使用契約存
    在。周萬生嗣於七十年五月十日就其所有系爭土地應有部分四分之三及地上地面
    層前、後落，第二層前、後落與前棟第二、三層建物，與被告乙○○、訴外人周
    春榮、周常春簽訂合約書，約定分產及點交接管之相關事項，並未逾越其與原告
    戊○○○間前開分管使用系爭土地之內容，該原告仍應續受分管使用契約之拘束
    ，只是周萬生部分嗣應由受讓人即被告乙○○等繼受其地位而已。原告己○○○
    雖係七十三年向周春榮買受前棟第三層及系爭基地應有部分四分之一，於同年四
    月二十五日辦妥房地移轉登記，固非前開合約書之當事人，但其為周萬生之六女
    ，早年即曾居住於後棟房屋內，其子楊純誠、楊純忠二人亦然。在周萬生生前並
    常有來往。此為原告所不爭之事實，且為周春榮所證述屬實：己○○○她們家人
    都有住過「後落」房屋云云可稽。是其對於系爭土地上前、後棟建物均係周萬生
    自地自建所有，其分配使用之狀況如何，且所買受之前棟第三層建物面積遠不及
    前、後棟建物總面積四分之一，且其透過該層建物所使用之基地面積亦遠不及基
    地之四分之一；該第三層後方之地板平台即為後棟第二層前方之頂板（原告指為
    違章建築）以及其餘基地已為後棟建物所使用，所剩若干空地（上有雨棚）亦均
    由地面層之人使用等情，亦即對於前述分管使用之情形，均屬可得而知。參以原
    告己○○○自七十三年買得前棟第三層及基地應有部分四分之一後，歷經多年從
    無異詞之情形觀之，益證其並非不知情之善意第三人，原告己○○○仍應受前述
    分管使用契約之拘束，而不得主張被告等為無權占有。退步言之，本件依民法一
    千一百四十八條之規定，原告應繼承周萬生對於被告所負之義務，故亦不得主張
    被告等應拆屋交地。系爭土地上後棟（含所謂違章建築）及前棟建物，均係周萬
    生自地自建後分配使用，自始即無「無權占有」他人土地可言。至於七十年五月
    十日訂立合約書所載，均係周萬生所同意及轉讓使用，則周萬生自負有應使被告
    等得繼續使用至改建之義務。原告均為周萬生之繼承人，前項周萬生應負之義務
    自在其繼承之範圍。原告既因此仍負使被告等在建物改建前，得繼續如前使用建
    物及其坐落之基地與部分空地之義務，顯不容其再以無權占有為由，請求被告等
    拆屋交地。(二)關於不當得利部分：被告並非無權占有，縱退萬步言之，原告因不
    能證明受有損害，且請求金額過高，其請求相當於租金之不當得利，亦非有據。
    (三)拆除室內樓梯之情形，各樓所有權人均予認同或無異議，且該室內樓梯為被告
    私有，並非共同使用部分，縱有違反公法上之情形，原告亦不得請求回復原狀。
    又從拆除後，也逾十年之時效期間，被告既無承認原告之請求權，自難遽指被告
    已因「承認」而拋棄時效之利益等語資為抗辯。
三、本件原告起訴主張系爭土地為原告與被告共有，該土地上有已為保全登記之前、
    後棟建物，前棟一樓及二樓內之原有樓梯業遭拆除等情，亦據其提出土地暨建築
    物登記簿謄本、照片、台北縣政府建設局建築執照副本通知書含（六四）建字第
    二○二三號之建築平面圖為證，且為被告所不爭執，自堪信為真實。又被告辯稱
    周萬生與被告乙○○、訴外人周春榮、周常春以及原告戊○○○確實有在日期七
    十年五月十日之合約書簽署姓名，以及原告二人為周萬生之女兒，為第一順位繼
    承人之事實，亦據被告提出合約一紙、戶籍登記簿為證，且為原告所不否認，亦
    堪信為真正。茲因被告提出(一)原告主張被告占有之違章建物，並非被告所搭建，
    而是周萬生所建，周萬生既然自地自建後分配使用，自始即無「無權占有」他人
    土地可言。且周萬生負有應使被告等得繼續使用至改建之義務。原告均為周萬生
    之繼承人，前項周萬生應負之義務自在其繼承之範圍，而不能請求被告拆屋還地
    。(二)合約書係分管契約，原告戊○○○有簽署，而原告己○○○也知悉後買受，
    均不能主張被告無權占有而要求拆除。(三)既非無權占有，則自不構成不當得利。
    (四)原告主張侵權行為回復原狀已逾時效，且無於時效經過後承認之情形等語資為
    抗辯。從而，首應審究者係本件訴訟中關於占有之權限（即是否為有權占有或無
    權占有），何人應負舉證責任？系爭土地上扣除已登記之建物外之建物係何人所
    搭建？系爭合約書之性質？原告主張被告應負侵權行為回復原狀之請求權是否已
    罹於時效？被告有無承認之情形？茲分述如下：
四、本院之判斷：
  一按所有人對於無權占有其所有物者，得請求返還之，對於妨害其所有權者，得請
    求除去之；各共有人對於第三人，得就共有物之全部，為本於所有權之請求，但
    回復共有物之請求，僅得為共有人全體之利益為之，民法第七百六十七條、第八
    百二十一條分別定有明文。又以無權占有為原因，請求返還所有物者之訴，被告
    對原告就其物所有權存在之事實無爭執，而僅以非無權占有為抗辯者，原告於被
    告無權占有之事實，無舉證責任，被告應就其取得占有，係有正當權源之事實證
    明之，如不能證明，則應認原告之請求為有理由，最高法院七十二年台上字第一
    五五二號判決可以參照。本件被告既對於原告係系爭土地之共有人不爭執，已如
    前述，僅辯稱非無權占有等語，則被告自應就有正當權源之事實負舉證責任。
  二本件系爭土地上除已登記之建物外之建物為周萬生所搭建。關於該建物搭建之情
    形，業據被告舉出之證人即兩造之兄或伯父周春榮證述：「前落第二層與後落第
    二層是相通，前落四層、後落均有相通及雞舍，都是父親蓋的。分管後「後落」
    一、二層未擴建」等語（見八十九年二月二十四日之言詞辯論筆錄），以及證人
    即曾受僱被告施工之工人林春長亦於具結後證稱：「淡水鎮○○路一三○號房屋
    翻修工作是七十一年間去做，修屋頂是後棟，修一樓屋頂，二樓之地面層，有另
    改窗戶及廁所‧‧改修時並沒有擴大基地」等情（見八十九年一月十三日之言詞
    辯論筆錄），本院認兩證人關於建物之情形所述相符，則堪認該建物為周萬生所
    搭建，而非被告等人嗣於七十幾年間所搭蓋。雖原告以二位證人證詞偏頗為由，
    惟並未舉證以實其說，尚難據此推翻其證言之可信性。
  三關於合約書應認有分管契約之性質。按分管契約，係指共有人間約定各自分別占
    有共有物之特定部分而為管理之契約，惟在約定此項分管契約時，各共有人依分
    管契約占有共有物之特定部分，不以按應有部分計算者為限，較應有部分換算為
    多或為少者，固無不可，且部分共有人有未占有共有物之情形者，甚或將部分共
    有物交予第三人占有而為使用收益者，亦應包括在內。又共有物分管之約定，不
    以訂立書面為要件，以明示或默示之意思表示成立亦無不可，是倘共有人間實際
    上劃定使用範圍，對各自占有管領之部分，互相容忍對於他共有人使用、收益，
    各自占有之土地，未與干涉，已歷經多年，即非不得認有默示分管契約之存在，
    亦有最高法院八十三年度台上字第一三七七號判決可資依循，共有人與其他共有
    人訂立共有物分管之特約後，將其應有部分讓與第三人，若受讓人知或可得而知
    ，其分管契約對於受讓人仍繼續存在，最高法院八十四年度台上字第二七四四號
    判決亦可以參照。經查，兩造所不爭執之合約書內容已就前、後落之產權及使用
    情形已定明，第二條：「次房坤朝分得地面層（第一層）前、後落全部。但另應
    支給新台幣二百三十萬元與雙親收取應用。」。第三條：「第三房長春分得第二
    層前、後落全部。」及第六條：「‧‧本三層樓房使用情形應暫維持現狀至改建
    後或雙親百歲壽考後，地面層由次房坤朝收回，第三層歸還第三房長春，第三層
    歸還長房春榮收回。」，其在改建之前對於系爭土地使用之約定，核與證人周春
    長證稱：「空地是一樓住的人使用，所以用地大才補貼二百多萬元」情節相符（
    見同上同日之筆錄）。又合約書第十條也規定，將來如改建後落房屋，仍應依前
    項分配，戊○○○分得第四層，業經由原告戊○○○簽名確認。足認原告戊○○
    ○與被告乙○○、訴外人周春榮、周常春、周萬生對於系爭土地在改建以前之使
    用狀態，已有分管之約定。至於原告己○○○雖嗣於該合約書訂立後之七十三年
    取得系爭土地之共有權及前棟第三層之所有權，惟查己○○○為周萬生之女，且
    確實住過後落，亦據證人周春榮證述屬實，其雖非原分管契約之當事人，然而其
    就該分管契約已處於知悉或可得而知之狀態，故該分管契約之效力自應及於原告
    ，原告二人既應受該分管契約之拘束，則被告單獨使用一、二樓非保全登記之建
    物，即非無權占有。又縱認原告己○○○並非處於知悉或可得而知前開分管契約
    之狀態，惟原告己○○○既為周萬生之第一順位法定繼承人，該分管契約亦足認
    為被繼承人周萬生有同意被告等人使用之意思，原告己○○○亦應繼承此一同意
    被告使用之債務，不得嗣候主張被告為無權占有而請求拆屋還地。又被告既非無
    權占有，縱受有利益，已非無法律上之原因而受使用之利益，因此也不構成不當
    得利，原告此二部分之主張，均無理由。
  四原告依侵權行為之請求回復樓梯之原狀已罹於時效，且基於自己之所有權拆除樓
    梯之行為，並不能認定係權利濫用。按因故意或過失，不法侵害他人之權利者，
    負損害賠償責任；負損害賠償責任者，除法律另有規定或契約另有訂定外，應回
    復他方損害發生前之原狀；因侵權行為所生之損害賠償請求權，自請求權人知有
    損害及賠償義務人時起，二年間不行使而消滅，自有侵權行為時起起，逾十年者
    亦同，民法第一百八十四條第一項前段、第二百十三條第一項及第一百九十七條
    第一項分別定有明文。查系爭土地前棟一、二樓室內樓梯係在七十一年拆除，有
    證人林春長之證述：「淡水鎮○○路一三○號房屋翻修工作是七十一年間去做，
    改樓梯是前棟‧‧，約作二十幾天之工作天完成一、二樓樓梯，施工中無人阻擋
    ，當時三樓無人住，四樓有人居住。」等語可佐，則不論原告何時知悉前開拆除
    之情形，原告遲至八十八年九月六日始對被告提起本件侵權行為回復原狀訴訟，
    其請求權均顯已罹於前開法條規定之時效而消滅。至於原告另主張被告丙○○於
    八十八年六月三日以原告為對造人，以「改建樓梯糾紛」為由，向台北縣淡水鎮
    調解委員會聲請調解，調解內容為「因中正路拓寬，以致聲請人、對造人原有樓
    梯無法使用，須重新修建，兩造因修建發生糾紛，申請調解」，以及被告於八十
    八年十二月九日所提之答辯狀及嗣後所提之訴狀中，有「至於八十八年間因淡水
    鎮○○○○道路，將第一、二、三階樓梯切斷致有礙使用一節，被告等早在拓寬
    道路施工以前，即預先雇請林春長前來設計及估價，擬修整該樓梯之坡度，以利
    上下使用」之表示，均應屬民法第一百二十九條第一項第二款之「承認」，即被
    告承認拆移前棟建物一、二樓樓梯已侵害原告等之使用通行權，並同意修建樓梯
    ，自屬拋棄時效利益之默示意思表示云云。按債務人於時效完成後所為之承認，
    固無中斷時效之可言，惟民法第一百四十七條僅就時效利益之預先拋棄加以禁止
    ，則於時效完成後拋棄時效之利益，顯非法之所禁。債務人知時效完成之事實而
    為承認者，其承認自可認為拋棄時效利益之默示意思表示，時效完成之利益一經
    拋棄，即回復時效完成前之狀態，債務人固不得再以時效業經完成拒絕給付。然
    債務人須明知時效完成之事實，而仍為承認行為，始得謂為拋棄時效利益。且承
    認乃義務人向權利人表示認識其權利存在之觀念通知。故必須義務人向權利人表
    示認識其權利存在，始得謂之。經查，原告主張被告書立之前二段文字，均係針
    對因八十八年中正路拓寬，導致前棟面對中正路左方之樓梯遭部份拆除，發生使
    用之困難，須修整該樓梯而言，並無被告承認應回復七十一年遭拆除之室內樓梯
    之表示，即難認具有承認原告請求權之效力，且原告亦未舉證證明被告係在明知
    時效完成之事實，而仍為承認行為，亦不能認被告有何拋棄時效利益之情形。又
    原告另主張被告拆除室內樓梯係權利濫用云云，然查被告拆除之室內樓梯均屬一
    、二樓房屋所有權人即被告丁○○○、丙○○、周春雄所有，並非兩造間共同使
    用部分，則被告基於所有權所為之拆除，並於拆除後另修建出入之樓梯供原告使
    用，尚難認該拆除係權利濫用之行為，至於拆除縱有違反建築法之規定，原告亦
    無從逕援作為私法上請求回復原狀之依據。從而，原告據以侵權行為請求被告回
    復原狀，既已罹於時效，亦無理由。
五、綜上所述，原告之訴均無理由，均應予以駁回。又原告受敗訴判決，其假執行之
    聲請即失所依據，應併予駁回。
六、本件事證已臻明確，兩造其餘攻擊防禦方法及舉證，核與判決無影響，毋庸一一
    論列，併此敘明。
七、據上論結：本件原告之訴為無理由，依民事訴訟法第八十五條第一項、第七十八
    條，判決如主文。
中      華      民      國    九十二    年      六      月     十八     日
                                    臺灣士林地方法院民事第二庭
~B法      官  林政佑
右為正本係照原本作成。
如對本判決上訴須於判決送達後廿日內向本院提出上訴狀。
中      華      民      國    九十二    年      六      月   二十五     日
~B法院書記官  周霙蘭


司法院資訊處製作；財團法人民間司法改革基金會備份。
